---
title: "ÉVOLUTION MOLÉCULAIRE COMPARÉE DES EXONS NUCLÉAIRES ORTHOLOGUES DE PRIMATES ET DE RONGEURS"
author: "Allyson MOUREAUX et Elian STROZYK"
output:
  pdf_document: default
  html_document: default
date: "2022-12-16"
geometry: margin=2.5cm
fontzie: 12pt
header-includes:
    - \usepackage{setspace}\onehalfspacing
---

```{r setup, include=FALSE}
knitr::opts_chunk$set(echo = TRUE, message=FALSE, warning=FALSE)
```

```{=tex}
\newpage
\onehalfspacing
```
# Introduction

Les primates et les rongeurs ayant un ancêtre commun, il a été trouvé des séquences d'exons orthologues chez ces deux espèces. Ce projet a pour but d'étudier la vitesse d'évolution des séquences exoniques ayant un pourcentage de G+C~3~ similaire. Comme la souris et l'Homme ont divergé depuis 90 Ma et que le pourcentage de G+C~3~ présente des variations importantes en général nous nous attendons à ce que la vitesse d'évolution soit différente.

# Estimation du taux d'évolution pour chacune des six branches

```{r}
library(ape)
library(tidyr)

#Importation des arbres qui se trouvent dans ./trees et création d'une liste pour les stocker
temp = list.files(path="./trees/",
                  pattern = ".rootree$"
                  )
setwd("./trees")
trees = lapply(temp, read.tree)

# Creation de vecteurs correspondant à chaque espèce et son taxon
R = "Rattus_norvegicus"
S = "Mus_musculus"
H = "Homo_sapiens"
M = "Macaca_fascicularis"

species = c(R, S, H, M)
rodents = c(R, S)
primates = c(H, M)
mouse = c(S, S) # nécessaire car getMRCA() a besoin d'un vecteur contenant au moins 2 éléments
human = c(H, H)
macaque = c(M, M)
rat = c(R, R)
```

```{r}
# Récupération des MRCA (ID des noeuds) pour chaque arbre et pour chaque espèce/ancêtre
mrca_species = c()
mrca_rodents = c()
mrca_primates = c()
mrca_human = c()
mrca_mouse = c()
mrca_rat = c()
mrca_macaque = c()
tab_dist = c()

# Récupération de la matrice des distances pour chaque arbre
for (i in 1:length(trees)) {
  mrca_species[i] = getMRCA(trees[[i]], species)
  mrca_rodents[i] = getMRCA(trees[[i]], rodents)
  mrca_primates[i] = getMRCA(trees[[i]], primates)
  mrca_human[i] = getMRCA(trees[[i]], human)
  mrca_mouse[i] = getMRCA(trees[[i]], mouse)
  mrca_macaque[i] = getMRCA(trees[[i]], macaque)
  mrca_rat[i] = getMRCA(trees[[i]], rat)
  
  tab_dist[[i]] = dist.nodes(trees[[i]])
}
```

```{r}
#Création de vecteurs vides qui vont contenir les distances entre deux MRCA
dist_rodents.mouse = c()
dist_rodents.rat = c()
dist_primates.human = c()
dist_primates.macaque = c()
dist_primates.species = c()
dist_rodents.species = c()

# Récupération des distances entre 2 noeuds
# Les distances entre noeuds suivent la relation de Chasles
for (i in 1:length(mrca_human)) {
  dist_rodents.mouse[i] = tab_dist[[i]][mrca_rodents[i], mrca_mouse[i]]
  dist_rodents.rat[i] = tab_dist[[i]][mrca_rodents[i], mrca_rat[i]]
  dist_primates.human[i] = tab_dist[[i]][mrca_primates[i], mrca_human[i]]
  dist_primates.macaque[i] = tab_dist[[i]][mrca_primates[i], mrca_macaque[i]]
  dist_primates.species[i] = tab_dist[[i]][mrca_primates[i], mrca_species[i]]
  dist_rodents.species[i] = tab_dist[[i]][mrca_rodents[i], mrca_species[i]]
}
```

```{r}
#Création de vecteurs vides qui vont contenir les taux d'évolution
r_rodents.mouse = c()
r_rodents.rat = c()
r_primates.human = c()
r_primates.macaque = c()
r_primates.species = c()
r_rodents.species = c()

# stockage du taux d'évolution dans les vecteurs vides
#en divisant la distance par le temps depuis l'événement de spéciation
for (i in 1:length(dist_primates.human)) {
  r_rodents.mouse[i] = dist_rodents.mouse[i]/15
  r_rodents.rat[i] = dist_rodents.rat[i]/15
  r_primates.human[i] = dist_primates.human[i]/30
  r_primates.macaque[i] = dist_primates.macaque/30
  r_primates.species[i] = dist_primates.species[i]/60
  r_rodents.species[i] = dist_rodents.species[i]/75
}
```

Voir **annexe 1** pour la distribution des taux d'évolution des six espèces sous forme de boîtes à moustache.

# Distribution des taux d'évolution

## Médiane, quantiles à 5% et 95% de chacune des six branches

```{r}
# Médiane, quantiles 5% et 95%
#création des variables qui vont contenir la médiane et les quantiles
taux_devolution = list("RS" = r_rodents.mouse, "RR" = r_rodents.rat, 
                       "RH" = r_primates.human, "RM" = r_primates.macaque, 
                       "RPRI" = r_primates.species, "RROD" = r_rodents.species
                       )
#création de vecteurs vides
mediane = c()
quantile5 = c()
quantile95 = c()

#application de la fonction médiane quantiles5 et quantiles95
#à la liste taux_devolution qui contient tous les taux d'évolutions
mediane = unname(unlist(lapply(taux_devolution, median)))
quantile5 = unname(unlist(lapply(taux_devolution, quantile, p = c(0.05))))
quantile95 = unname(unlist(lapply(taux_devolution, quantile, p = c(0.95))))

#création d'un dataframe résumant les informations
tab_r = data.frame(names(taux_devolution), quantile5, mediane, quantile95)
knitr::kable(tab_r)
```

-   **RS**, R~S~ : le taux d'évolution de la souris *Mus musculus* depuis l'ancêtre des rongeurs
-   **RR**, R~R~ : le taux d'évolution du rat *Ratus norvegicus* depuis l'ancêtre des rongeurs
-   **RH**, R~H~ : le taux d'évolution de l'humain *Homo sapiens* depuis l'ancêtre des primates
-   **RM**, R~M~ : le taux d'évolution du macaque *Macaca fascicularis* depuis l'ancêtre des primates
-   **RPRI**, R~PRI~ : le taux d'évolution de l'ancêtre des primates depuis l'ancêtre des euarchontoglires
-   **RROD**, R~ROD~ : le taux d'évolution de l'ancêtre des rongeurs depuis l'ancêtre des euarchontoglires

## Histogramme des taux d'évolution de l'humain et de la souris

```{r}
library(ggplot2)
library(reshape2)
library(dplyr)

# Création d'un tableau large indicé qui est transformé en tableau long
tab_hist = data.frame(r_rodents.mouse, r_primates.human, id = 1:length(r_rodents.mouse))
tab_hist = melt(tab_hist, id.vars="id")

# Histogramme représentant le taux d'évolution de GC3 chez l'Homme et la souris
ggplot(tab_hist, aes(x=value, color=variable)) +
  geom_histogram(aes(y=..count..), fill="white", alpha=0.5, position="dodge", bins=30)  +
  theme_bw() + 
  xlab(expression(Taux~"d'évolution"~("Nombre de substitutions par site" %.%Ma^{-1}))) +   
  scale_color_manual(labels = c(expression(italic(Mus~musculus)), expression(italic(Homo~sapiens))),
                     values = c("blue", "red"))
```

Il semble y avoir un taux d'évolution plus important chez la souris que chez l'Homme. Nous pouvons emettre l'hypothèse que le pourcentage de G+C~3~ chez l'Homme évolue moins que celui de la souris puisque ces mutations seraient délétères. Les mutations à cet endroit de l'exon sont certainement contre seléctionnées chez l'Homme tandis que chez la souris elles seraient bénéfiques et se fixeraient donc avec plus de probabilité. De plus, l'Homme ayant un temps de génération plus long que la souris le taux d'évolution serait donc plus lent. Nous savons que l'horloge moléculaire peut varier entre lignée surtout si les temps de générations sont différents.

Nous observons un taux d'évolution hétérogène entre gènes intra-espèces. Cela doit être dû au hasard des mutations.

# Synthèse et perspectives

Voir **annexe 2** pour le tableau des données mises en commun

Voir **annexe 3** pour le graphe de nuage de points issu du tableau de l'annexe 2

Les quantiles et les médianes pour la souris entre les différents groupes semblent tous concorder puisqu'ils ont les mêmes ordres de grandeurs. Il en va de même pour l'Homme. Dans ce dernier, la dispersion semble bien plus faible que chez la souris où les quantiles sont plus éloignés de la médiane que chez l'Homme.

Nous observons que lorsque le pourcentage moyen de G+C~3~ augmente chez l'Homme le taux d'évolution augmente. Le contraire est observé chez la souris.

Pour vérifier si cela est généralisable il faudrait plus de réplicats. Ici nous n'en avons que 11. Il faudrait également comparer entre d'autre espèces avec des temps de divergences différents pour vérifier la corrélation.

\newpage

# Annexes

## Annexe 1 : taux d'évolution pour différentes espèces depuis leur ancêtre d'intérêt

```{r, echo=FALSE}
# ANNEXE3 : facilitation de visualisation 

#Taux d'évolution pour chaque espèce
library(ggplot2)
library(reshape2)
tab_visu = data.frame(r_rodents.mouse, r_rodents.rat, r_rodents.species,
                      r_primates.human, r_primates.macaque, r_primates.species)
tab_visu = melt(tab_visu) # transformation d'un tableau large en tableau long (individu-type)

ggplot(tab_visu, aes(x=variable,y=value,fill=variable))+
  geom_boxplot(alpha = 0.7, outlier.shape = NA) +
  theme_bw() + 
  ylab(expression(Taux~"d'évolution"~("Nombre de substitutions par site" %.%Ma^{-1}))) +   
  geom_point(position=position_jitterdodge(), aes(colour = variable), size = 0.9) +
  scale_x_discrete(labels=expression("Rodentia-Mus musculus", "Rodentia-Rattus norvegicus", "Rodentia-Euarchontoglires", "Primates-Homo sapiens", "Primates-Macaca fascicularis", "Primates-Euarchontoglires")) +
  theme(legend.position="none") +
  theme(axis.title.y=element_blank()) +
  coord_flip()
```

## Annexe 2 : tableau récapitulatif des résultats pour différents pourcentages de G+C~3~

```{r, echo=FALSE}

dt = read.csv(file='csv.Rfriendly_incomplet.csv', sep=",", dec=".")
dt$espece=factor(dt$espece)
dt$quantile=factor(dt$quantile)

#ANNEXE 2 : Tableau de données en commun
knitr::kable(dt)
```

-   **categorie** : catégorie choisie par un groupe
-   **centre_classe** : moyenne entre les bornes inférieure et supérieure des catégories
-   **espece** : espèces étudiées, souris et humain
-   **valeur** : taux d'évolution en nombre de substitutions par site par Ma

## Annexe 3 : nuage de points du tableau récapitulatif des résultats pour différents pourcentages de G+C~3~

```{r, echo=FALSE}
# ANNEXE3 : facilitation de visualisation 
#graphe commun

library(ggplot2)
library(ggpubr)
library(ggpmisc)

ggplot(data = dt, aes(x = centre_classe, y = valeur)) +
  geom_point(mapping = aes(x = centre_classe, y = valeur, color = quantile,
                           shape = espece), size = 2.5, alpha=0.8) +
  theme_bw() + 
  ylab(expression(Taux~"d'évolution"~("Nombre de substitutions par site" %.%Ma^{-1}))) +   
  xlab(expression(G+C[3]~moyen~'(%)')) +
  scale_shape_manual(labels = c(expression(italic(Homo~sapiens)), expression(italic(Mus~musculus))), values = c('circle', 'triangle')) +
  scale_color_discrete(labels=c("5%", "Médiane", "95%")) +
  labs(color="Quantile", shape="Espèce") +
  stat_poly_line(color="black") +
  stat_poly_eq(aes(label.y=0.5, label = after_stat(rr.label))) +
  facet_grid(~ espece)
  #   geom_smooth(method = "lm", se = FALSE, aes(color=quantile))
```

**Nuage de points représentant le taux d'évolution de l'humain et de la souris en fonction du pourcentage de G+C~3~ pour différents quantiles (5%, médiane, 95%)**

La droite de régression linéaire a été générée en poolant les quantiles mais pas l'espèce.
